臺灣高等法院民事判決  八十九年度上字第五五四號
      上  訴  人    先聲廣播電台有限公司
      法定代理人    陳雲霞
      被  上訴人    中華廣播股份有限公司
      法定代理人    陳良
      訴訟代理人    黃路得
右當事人間返還不當得利事件，上訴人對於中華民國八十九年三月十七日臺灣桃園地
方法院八十八年度訴字第八○九號第一審判決提起上訴，被上訴人擴張及追加訴之聲
明，本院判決如左：
    主      文
原判決所命上訴人應為給付超過新臺幣柒拾伍萬元及其利息部分，暨命上訴人負擔訴
訟費用之裁判均廢棄。
其餘上訴駁回。
上訴人應再給付被上訴人新臺幣貳佰貳拾伍萬元及自民國八十七年九月二日起至清償
日止，按週年利率百分之五計算之利息。
被上訴人追加之訴駁回。
第一、第二審訴訟費用由上訴人負擔四分之一，餘由被上訴人負擔；擴張及追加之訴
訴訟費用由上訴人負擔四分之三，餘由被上訴人負擔。
    事      實
甲、上訴人方面：
壹、聲明：
一原判決廢棄。
二駁回被上訴人在第一審之訴及第二審追加及擴張之訴。
貳、陳述：除與原判決記載相同者，茲引用之外，補稱：
一被上訴人原董事長黃英於民國七十年三月二十四日代表被上訴人向伊借款新臺幣（
  下同）三百萬元，此由合約書記載「中華廣播股份有限公司  董事長黃英」及公證
  書請求人欄記載「債務人中華廣播股份有限公司  法定代理人黃英」自明。
二法人應由其代表人對外代表為法律行為，法人代表人所為法律行為涉及刑事責任時
  ，當然以負責人為追究刑責之對象，故不能以經公證之合約第三項有關借款人應負
  刑責之約定，而認被上訴人非本件借貸之借款人。又伊不諳法律用詞，合約書所謂
  「強制執行甲方中華廣播股份有限公司之股權」之真意應指強制執行被上訴人之財
  產。
三票載發票日為八十一年一月十日及同月二十一日，面額一百萬元及二百萬元之二紙
  支票，其發票人為黃英，被上訴人並非發票人，亦未背書，難認為清償本件借款之
  證明，況被上訴人亦未另立據或收回借款證明。
四黃英個人迄今仍積欠伊八千餘萬元債務未清償。
五公證者，乃公證人就當事人「現在」之法律關係，由形式及實質之真正二方面親自
  加以審查並確認，是本件合約書業經公證，當事人間之權利義務關係即告確定，不
  容任何一造事後翻異，被上訴人竟遽起訴否認兩造業已確定之權義關係，其訴顯欠
  缺權利保護要件。
、證據：援用原審提出之證據。
乙、被上訴人方面：
壹、聲明：
一駁回上訴。
二上訴人應返還被上訴人或黃路得、黃雅各、黃路加（下稱黃路得等三人）三百萬元
  ，及自八十七年九月二日起至返還日止，按年利率百分之五計算之利息。
貳、陳述：除與原判決記載相同者，茲引用之外，補稱：
一系爭三百萬元借貸係黃英個人向上訴人所借，上訴人以公證書為執行名義，向臺灣
  板橋地方法院（下稱板橋地院）聲請強制執行伊之廣播機器，黃英之繼承人黃路得
  等三人已表明願承擔清償責任，且伊當時總經理商振山雖聲明異議，惟遭駁回，見
  拍賣期日已屆，始於八十七年九月一日提出現金三百零二萬三千八百四十八元代為
  清償，伊既未向上訴人借款，則上訴人所受清償，顯係不當得利。
二黃英簽發票載發票日為八十一年一月十日及同月二十一日，以台北區中小企業銀行
  城中分行為付款人，面額一百萬元及二百萬元之二紙支票（下稱系爭支票），交付
  上訴人，由上訴人背書後，經上訴人負責人陳雲霞帳戶提示兌現，黃英之債務亦已
  清償。
三伊之帳簿並無向上訴人借款之記載，而上訴人亦未能證明將款項交付與伊，且從未
  向伊請求利息，顯見兩造間並無借貸關係存在，何況上訴人負責人陳雲霞於被訴偽
  造文書、違反稅捐稽徵法及重利罪之刑事訴訟程序中，已經承認系爭借款為黃英個
  人之債務，其債務與伊無關。
、證據：援用原審提出之證據。
丙、本院依職權調閱板橋地院八十六年度執字第三八四五號清償債務執行卷及八十八
    年度裁全字第三一四八號假處分及其執行卷、臺灣臺北地方法院（下稱臺北地院
    ）八十七年度自字第一０六八號陳雲霞被訴重利罪等案全卷。
    理      由
甲、程序方面
一按公司之清算人，在執行職務範圍內，亦為公司負責人，公司法第八條第二項定有
  明文。查被上訴人於訴訟進行中解散，經板橋地院於九十年二月八日以八十九年度
  司字第二六四號裁定選派陳良為被上訴人之清算人，陳良以被上訴人之法定代
  理人，聲明承受訴訟，核無不合。
二又公證乃公證人因當事人或其他關係人之請求，就法律行為及其他關於私權之事實
  作成公證書之行為，依修正前公證法第十一條或修正後公證法第十三條規定，公證
  人就特定行為作成之公證書，如已載明應逕受強制執行者，得依公證書執行之，惟
  公證之主要目的乃在於由公證人作成公證書為兩造權利關係之證明，就某特定行為
  固得約定有執行力，但並無確定當事人間權利義務關係之效力，當事人就法律行為
  或其他關於私權事實，縱已作成公證書，如對公證書所載法律關係有實質上爭議者
  ，仍非不得依法定程序尋求救濟，上訴人辯稱：兩造間已成立公證，當事人間之權
  利義務關係已告確定，被上訴人起訴否認兩造業已確定之權義關係，其訴欠缺權利
  保護要件云云，要無足採。
三被上訴人與原審共同原告黃路得等三人於原審主張系爭合約書當事人為黃英，黃英
  已清償借款，上訴人執公證書強制執行被上訴人財產，受有不當得利，而請求命上
  訴人給付三百萬元及其利息，原判決為黃路得等三人敗訴判決，黃路得等三人未聲
  明上訴，被上訴人於本院聲明請求命上訴人給付伊或黃路得等三人三百萬元及其利
  息，就請求給付被上訴人三百萬元部分，為聲明之擴張，就請求向黃路得等三人給
  付部分，則係訴之追加，惟既係基於同一基礎事實，依民事訴訟法第四百四十六條
  第一項、第二百五十五條第一項第三款規定，應予准許。
乙、得心證之理由
一被上訴人主張：黃路得等三人之被繼承人黃英於七十年三月二十四日與上訴人經公
  證簽訂系爭合約書，向上訴人借款三百萬元，黃英嗣已清償債務，詎上訴人竟以公
  證書為執行名義，向板橋地院聲請強制執行伊之財產，經伊聲明異議未果，不得已
  繳納三百萬元以免公司機器受拍賣。伊並非債務人，上訴人竟執行伊財產，而黃英
  已清償債務，上訴人重複受償，受有不當得利等情，爰依不當得利之法律關係，請
  求被告返還伊或黃路得等三人三百萬元及其法定遲延利息。
二上訴人則以：系爭合約書係黃英以被上訴人法定代理人身分簽訂，被上訴人自應為
  契約當事人，合約書既經公證，當事人間之權利義務已告確定，被上訴人起訴欠缺
  權利保護要件，且黃英並未清償本件借款，被上訴人於強制執行程序中自動清償，
  伊並無不當利得等語，資為置辯。
三依兩造不爭之陳述、卷附之系爭合約書、支票、板橋地院八十六年度執字第三八四
  五號清償債務執行卷，本院認定本件之事實經過為：
(一)上訴人於八十九年三月十八日以臺灣桃園地方法院（下稱桃園地院）七十年公字第
  四三七號公證書為執行名義，聲請板橋地院民事執行處強制執行被上訴人財產。
(二)上開公證書暨所附系爭合約書均於七十年三月二十四日制作，公證書請求人姓名或
  名稱欄記載債權人為上訴人，其法定代理人為陳雲霞，債務人為被上訴人，其法定
  代理人為黃英，另列股東劉怡為請求人，請求公證之法律行為為「‧‧因金錢借貸
  事件，訂立如後附之合約書雙方陳明對於借貸條款，已獲協議，願互相遵守‧‧‧
  」，約定債務人不依約清償債款三百萬元，應逕受法院強制執行。公證書所附合約
  書記載「中華廣播股份有限公司董事長黃英、股東劉怡（以下簡稱甲方）先聲廣播
  電台有限公司法定代理人陳雲霞（以下簡稱乙方）：一甲方向乙方借得新台幣佰
  萬元整，同時由甲方開付或甲方背書（支票）中華廣播股份有限公司及董事長黃英
  之印章交付乙方。二甲方同時提供中華廣播股份有限公司認股設立登記申請書影本
  資料一份，用以證明甲方投資中華廣播股份有限公司之證明。三設如甲方交予乙方
  支票到期不能兌現，甲方得負詐欺之刑責，並得強制執行將甲方中華廣播股份有限
  公司之股權扺償乙方之損失．．．」，簽名欄記載「立合約人甲方中華廣播份有限
  公司董事長黃英、股東劉怡」，並蓋有「中華廣播公司董事長」印及黃英、劉怡印
  。
(三)已故之黃英曾於八十一年一月十日及二十一日簽發系爭支票二紙交付上訴人，經上
  訴人背書後由上訴人負責人陳雲霞帳戶提示。
(四)黃英於八十五年十一月三日死亡，黃路得等三人為其繼承人。
(五)上訴人聲請強制執行時，並提出經提示不獲兌現由黃英於八十六年二月二十八日簽
  發以台北區中小企業銀行城中分行為付款人，票面金額各一百五十萬元支票二紙及
  退票理由單為證據，該二紙支票指定陳雲霞（上訴人法定代理人）為受款人，並由
  被上訴人背書。
(六)板橋地院民事執行處於八十六年六月三日至被上訴人處執行查封被上訴人所有廣播
  機器，黃英之繼承人黃路得聲明異議，板橋地院民事執行處於八十六年十一月十三
  日裁定駁回黃路得之異議，黃路得等三人於八十七年八月二十九日向板院民事執行
  處聲明公證書之債務係伊等繼承人黃英個人債務，伊等願為承擔清償責任云云，而
  被上訴人雖由商振山為法定代理人聲明異議，惟因板院民事執行處已訂期拍賣，商
  振山乃於八十七年九月一日提出現金三百零二萬三千八百四十八元清償，強制執行
  程序終結。
四本件爭點及本院判斷
(一)原判決有無訴外裁判
  按除別有規定外，法院不得就當事人未聲明之事項為判決，民事訴訟法第三百八十
  八條定有明文，被上訴人及原審共同原告黃路得等三人於原審聲明請求上訴人給付
  三百萬元及其法定遲延利息，渠等請求之給付，為可分之給付，依民法第二百七十
  一條規定，應平均分受之，則按渠等聲明型態，乃請求上訴人向被上訴人及黃路得
  等三人各給付七十五萬元及其利息，原判決判命上訴人向被上訴人給付三百萬元及
  其利息，就超過七十五萬元本息部分，乃就被上訴人未聲明之事項為判決，於法自
  有違誤。
(二)被上訴人可否請求命上訴人向黃路得等三人給付
  被上訴人及黃路得等三人於原審請求上訴人返還三百萬元及其法定遲延利息，原判
  決駁回黃路得等三人請求，黃路得等三人未聲明上訴，被上訴人於本院擴張請求命
  上訴人給付伊或黃路得等三人三百萬元及其利息，惟黃路得等三人既已脫離訴訟繫
  屬，對上訴人已不得於本件訴訟為任何請求，且被上訴人並未證明渠有任何權利得
  請求上訴人逕向黃路得等三人給付，被上訴人追加請求命上訴人向黃路得等三人給
  付，於法自屬無據，不應准許。
(三)本件債務為黃英個人債務或係被上訴人債務？
1.按公證人作成公證書，應記載請求人或其代理人之陳述與所見之狀況，及其他實際
  體驗之方法與結果；又公證人應將作成之公證書，向在場人朗讀，或使其閱覽，經
  請求人或代理人承認無誤後，記明其事由，八十八年四月二十一日修正前公證法第
  二十六條、第三十條第一項分別定有明文。查系爭合約書既經公證，而該公證書請
  求人欄記載債權人為上訴人，債務人為被上訴人，由黃英為被上訴人法定代理人，
  等情，已如前述，桃園地院公證處公證人作成系爭公證書時，既已依法確認黃英以
  被上訴人法定代理人名義請求公證而載明於公證書上，被上訴人亦不否認黃英當時
  為其負責人，自應認定黃英係以被上訴人法定代理人之身分，請求桃園地院公證人
  就系爭合約書為公證。
2.股份有限公司之董事長對外代表公司，公司法第二百零八條第三項定有明文，故董
  事長只需表明代表公司之意旨所為法律行為，即直接對公司發生效力，並不以加蓋
  公司印章為必要。查：系爭經公證之合約書前言記載「中華廣播股份有限公司董事
  長黃英、股東劉怡（以下簡稱甲方）先聲廣播電台有限公司法定代理人陳雲霞（以
  下簡稱乙方）；簽名欄則記載「立合約人甲方中華廣播份有限公司董事長黃英、股
  東劉怡，並加蓋「中華廣播公司董事長」印及黃英、劉怡印等情，如前述，足見黃
  英已表明其係被上訴人董事長而簽立系爭合約，依上開說明，其效力自應及於被上
  訴人，被上訴人主張黃英簽名時並未加蓋公司印章，效力不及於伊云云，並不足採
  。
3.又按解釋意思表示，應探求當事人之真意，不得拘泥於所用之辭句，民法第九十八
  條定有明文。查系爭合約書第一條記載「甲方向乙方（上訴人）借得新台幣佰萬
  元整，同時由甲方開付或甲方背書（支票）中華廣播股份有限公司及董事長黃英之
  印章交付乙方。」，而立約當事人為被上訴人，已如前述，則該條約定真意當係被
  上訴人向上訴人借得三百萬元，約定以被上訴人簽發或背書之支票為清償方法，至
  於合約書另約定「二甲方同時提供中華廣播股份有限公司認股設立登記申請書影本
  資料一份，用以證明甲方投資中華廣播股份有限公司之證明。三設如甲方交予乙方
  支票到期不能兌現，甲方得負詐欺之刑責，並得強制執行將甲方中華廣播股份有限
  公司之股權扺償乙方之損失．．．」，應指被上訴人如不能清償債務時，上訴人得
  強制執行併列為合約書甲方當事人劉怡在被上訴人之股權，而為證明劉怡確係被上
  訴人股東，乃約定被上訴人有提出設立登記申請書證明其股東投資資料之義務，雖
  然劉怡並未提出其在被上訴人股權為上訴人供質權擔保，但不得因此而謂黃英始為
  本件借貸之借款人。被上訴人主張伊非本件借款人，實為黃英個人借款云云，即無
  可採。
4.被上訴人雖主張：上訴人負責人陳雲霞於被訴偽造文書、違反稅捐稽徵法及重利罪
  之刑事訴訟程序中，已經承認系爭借款為黃英個人之債務，其債務與伊無關云云，
  雖據提出臺灣臺北地方法院八十七年度自字第一○六八號訊問筆錄為證，惟陳雲霞
  於該次訊問時，僅承認「他們有把公司股權押予我至桃園法院公證」，已經本院調
  閱該刑事卷宗屬實，並未明白承認系爭借款為黃英個人借款，被上訴人此部分主張
  即不足採，且縱陳雲霞於刑事案件中曾經承認系爭借款為黃英個人債務，其性質乃
  訴訟外自認，並無拘束本院事實認定之效力，尚不得以陳雲霞於刑事審判中所為陳
  述，即認被上訴人非本件借貸關係之債務人。
5.系爭合約書既經公證，依民事訴訟法第三百五十八條第一項規定，應推定為真正，
  其上載明「甲方（指被上訴人）向乙方（指上訴人）『借得』新台幣參佰萬元整」
  ，係將已經交付借款事實載明於合約書上，上訴人辯稱：伊已交付三百萬元予被上
  訴人乙節，自非不得採信，被上訴人空言否認，應無可採。
(四)系爭債務是否已經清償？
1.查：黃英生前為被上訴人董事長，並擔任財團法人中國平信徒傳道會（下稱傳道會
  ）董事長，除簽立系爭合約書外，並於八十二年七月二十一日以所有座落台北縣三
  重市○○路一巷一五號房屋及基地為陳雲霞設定本金最高限額一千九百萬元扺押權
  ，以擔保其對陳雲霞之債務，而自八十年七月起至八十三年六月底止，陳雲霞或上
  訴人已經匯款一億零五百九十五萬五千一百六十四元至黃英設於華南銀行帳戶，八
  十五年九月五日起至同年十二月二十七日止，陳雲霞亦至少匯款七百二十一萬一千
  七百八十四元至黃英設於聯邦銀行桃園分行帳戶，此段期間陳雲霞或上訴人至少匯
  款一億一千餘萬元至黃英帳戶（尚不包括八十三年七月至八十五年八月止之匯款資
  料），而黃英自八十年起至八十五年止，以自己名義簽發，經被上訴人背書交付上
  訴人或陳雲霞兌現之支票面額亦達一億五千八百零九萬餘元；黃英以傳道會名義簽
  發指定陳雲霞為受款人之支票亦有多張經提示不獲兌現，上開支票若為小額，則係
  借款利息等情，已經傳道會會計陳春美於上開刑事案件審理時結證在卷，並有匯款
  單明細、支票影本附於上開刑事卷宗可稽（外放支票六冊一千紙以上及刑事卷宗一
  第二五七頁至二六三頁），而我國法治教育尚未普及，國人就法人或負責人個人債
  權債務關係，未必能為法律上正確分類，由上開支票及匯款往來情形觀之，黃英應
  係以自己或被上訴人或傳道會名義向陳雲霞或上訴人循環借貸（即借後還，還後再
  借），而以自己或傳道會名義簽發或以被上訴人名義背書支票為清償方法，系爭合
  約約定「同時由甲方（即被上訴人開付或甲方背書（支票）中華廣播股份有限公司
  及董事長黃英之印章交付乙方。」，其真意應係被上訴人以所簽發或背書之支票為
  清償方法，而系爭支票係黃英簽發，其後加蓋上訴人印章，亦與系爭合約約定情形
  相當，即不得以系爭支票為黃英所簽發，即認非為本件借貸清償方法，上訴人抗辯
  ：支票係黃英個人所簽發，與本件借款無關云云，並不足採。
2.按對於一人負擔數宗債務，而其給付之種類相同者，如清償人所提出之給付，不足
  清償全部債額時，由清償人於清償時指定其應扺充之債務，清償人不為時指定者，
  其債務已屆清償期者，儘先扺充，債務均已屆清償期或均未屆清償期者，以債務之
  擔保最少者，儘先扺充，擔保相等者，以債務人因清償而獲益最多者，儘先扺充，
  獲益相等者，以先到期之債務儘先扺充，民法第三百二十一條、第三百二十二條第
  一款、第二款分別定有明文。系爭合約既約定借款同時，上訴人應開付或背書支票
  為清償方法，應認系爭借貸契約成立時，上訴人同時執有由被上訴人為清償借款而
  簽發或背書之支票，又系爭合約成立於七十年三月二十四日，其供清償用之支票，
  縱為遠期支票，惟票載日期，應不致超過普通債權消滅時效時間，始符常情，上訴
  人聲請強制執行時，提出黃英簽發票載發票日為八十六年二月二十八日之支票二紙
  及退票理由單為證據，該二紙支票是否為簽立系爭合約時所附之支票，非無疑問，
  而黃英以自己或被上訴人或傳道會名義與陳辰霞或上訴人循環借貸往來頻繁，系爭
  合約書之借貸款，常理上，應已清償完畢，否則上訴人或陳雲霞應不致於系爭合約
  成立十餘年後仍與被上訴人或黃英或傳道會間保持頻繁之借貸往來，縱認至八十一
  年間，被上訴人尚未清償系爭借款，惟上訴人並未證明兩造間於簽立系爭合約前，
  被上訴人尚有未清償之債務存在，則本件債務應係兩造間最早成立之債權債務關係
  ，被上訴人背書系爭支票面額與本件借貸金額複係相符，依上開規定，被上訴人亦
  得扺充系爭債務，被上訴人辯稱系爭債務已經以系爭支票清償而消滅云云，自非不
  得採信。
3.系爭借貸之借款人應為被上訴人，惟被上訴人已經清償其債務，上訴人仍以系爭公
  證書為執行名義，強制執行被上訴人所有之廣播機器，被上訴人為免其其機器遭拍
  賣，提出三百萬元清償而終結執行程序，尚難謂係任意給付，上訴人已無受領給付
  之權利，其受領執行所得，乃無法律上之原因，被上訴人自得請求上訴人返還其所
  受之三百萬元及自受領翌日即八十七年九月二日起之法定遲延利息。
五綜上所述，原審判命上訴人給付超過七十五萬元本息部分，已逾被上訴人聲明範圍
  ，與法不合，上訴意旨就此部分指摘原判決不當，求予廢棄改判，為有理由。又被
  上訴人本於不當得利返還請求權，請求上訴人給付七十五萬元，及自八十七年九月
  二日起至清償日止，按週年利率百分之五計算之利息，為有理由，應予准許。原審
  判命上訴人給付，核無違誤，上訴意旨，就此部分，仍執陳詞，指摘原判決不當，
  求予廢棄，為無理由，應駁回其上訴。另被上訴人擴張請求二百二十五萬元，及自
  八十七年九月二日起至清償日止，按週年利率百分之五計算之利息，為有理由，應
  予准許，至被上訴人追加請求命上訴人向黃路得等三人給付，於法無據，不應准許
  ，應予駁回。
六據上論結，本件上訴為一部有理由，一部無理由，被上訴人擴張及追加之訴，一部
  有理由，一部無理由。依民事訴訟法第四百五十條、第四百四十九條第一項、第七
  十九條但書，判決如主文。
中      華      民      國    九十一    年      五      月    二十一    日
                                  民事第五庭
                                      審判長法  官  鄭  傑  夫
                                            法  官  黃  雅  惠
                                            法  官  詹  文  馨
右正本係照原本作成。
如不服本判決，應於收受送達後二十日內向本院提出上訴書狀，其未表明上訴理由者
，應於提出上訴後二十日內向本院補提理由書狀（均須按他造當事人之人數附繕本）
上訴時應提出委任律師或具有律師資格之人之委任狀；委任有律師資格者，另應附具
律師及格證書及釋明委任人與受任人有民事訴訟法第四百六十六條之一第一項但書或
第二項（詳附註）所定關係之釋明文書影本。
中      華      民      國    九十一    年      五      月    二十三    日
                                            書記官  劉  家  聲
附註：
民事訴訟法第四百六十六條之一（第一項、第二項）：
對於第二審判決上訴，上訴人應委任律師為訴訟代理人。但上訴人或其法定代理人具
有律師資格者，不在此限。
上訴人之配偶、三親等內之血親、二親等內之姻親，或上訴人為法人、中央或地方機
關時，其所屬專任人員具有律師資格並經法院認為適當者，亦得為第三審訴訟代理人
。
